【裁判字號】    98,重上,44
【裁判日期】    990427
【裁判案由】    損害賠償
【裁判全文】
臺灣高等法院臺中分院民事判決          98年度重上字第44號
上  訴  人
即被上訴人  甲○○
法定代理人  乙○○
訴訟代理人  黃英傑律師
被上訴人即
上  訴  人  丙○○
訴訟代理人  楊雯齡律師
複 代 理人  陳淑律師
上列當事人間請求損害賠償事件，兩造對於中華民國98年1月23
日臺灣臺中地方法院97年度重訴字第48號第一審判決各自提起上
訴，本院於99年4月13日言詞辯論終結，判決如下：
    主  文
原判決關於駁回甲○○後項之訴及該部分假執行之聲請暨訴訟費
用之裁判（除確定部分外）廢棄。
前項廢棄部分，丙○○應再給付上訴人新台幣470萬4499元及自
民國96年9月15日起，至清償日止，按週年利率百分之五計算之
利息。
甲○○其餘上訴及丙○○之上訴均駁回。
本判決第二項所命之給付，如甲○○於假執行程序實施前以新臺
幣156萬8千元預供擔保後，准為假執行。但丙○○於執行標的物
拍定、變賣前，以新臺幣470萬4499元為甲○○預供擔保後，得
免為假執行。
第一審（確定部分除外）、第二審訴訟費用，由丙○○負擔百分
之七十，餘由甲○○負擔。
    事實及理由
壹、程序方面
一、查本件上訴人即被上訴人甲○○（下稱甲○○）於原審起訴
    時，固主張本件車禍事故之加害人被上訴人即上訴人丙○○
    （下稱丙○○）係原審共同被告若茵有限公司（下稱若茵公
    司）之受僱人，且於駕駛若茵公司之車輛運送貨物時，因過
    失肇事，致甲○○受傷，是丙○○係於執行職務時，過失不
    法侵害甲○○之權利，若茵公司應與丙○○負侵權行為連帶
    損害賠償責任等語，據以為本件之請求，惟經原審判決以丙
    ○○係於正常上班時間外，駕駛若茵公司之車輛發生事故，
    就丙○○之行為予以客觀之觀察，無足使一般人認為具有執
    行職務之外觀，顯係丙○○個人之侵權行為，故認若茵公司
    無須與丙○○負僱用人之連帶損害賠償責任。甲○○就原審
    駁回其對於若茵公司部分之請求，復未聲明不服，是以若茵
    公司與丙○○即無連帶債務之關係，丙○○提起上訴之效力
    ，自亦不及於若茵公司，故若茵公司非本院審理之對象，合
    先敘明。
二、次查，本件甲○○於民國（下同）95年9月17日發生車禍，
    頭部外傷，導致意識不清、肢體癱瘓，長期臥病在床，且無
    法表達意思，認知、理解判斷能力已達重度障礙，已成為植
    物人狀態，生活無法自理，且無合法處理自己事務之能力，
    其精神狀態已達心神喪失之程度，嗣經原法院於96年7月1日
    以96年度禁字第108號裁定宣告甲○○為禁治產人（按97年5
    月2日修正之民法第14條，於98年11月23施行後，視為已為
    監護宣告，民法總則施行法第4條第2項參照），並選定與甲
    ○○共同生活之妹乙○○為其監護人，此有臺灣臺中地方法
    96年度禁字第108號民事裁定書附於原審附民卷可稽（見原
    審附民卷第10頁），是乙○○以法定代理人身分，代理無訴
    訟能力之甲○○提起本訴，於法並無不合。
三、第按，在第二審為訴之變更或追加，非經他造同意，不得為
    之，但擴張或減縮受判決事項之聲明，不在此限；民事訴訟
    法第446條第1項、第255條第1項第3款分別定有明文。查本
    案經原審判決甲○○一部勝訴、一部敗訴後，甲○○就其敗
    訴部分不服，提起一部上訴時，上訴聲明原求為：(一)原判決
    關於駁回甲○○在第一審超過新台幣（下同）5,005,575元
    及其法定利息部分之訴暨命甲○○負擔該部分之訴訟費用之
    裁判外，均廢棄。(二)前項廢棄部分，丙○○應再給付甲○○
    5,188,804元暨自96年9月15日（即起訴狀繕本送達翌日）起
    至清償日止按年息百分之5計算之利息。嗣就其上開第二項
    上訴聲明中關於本金之請求，先後於98年3月20日、99年2月
    2日及99年3月10日，迭次變更為請求丙○○應再給付伊9,56
    0,516元、7,128,987元、8,741,469元，並歷經多次變更聲
    明後，至99年4月7日又確定變更其聲明為：丙○○應再給付
    伊8,211,737元（見本院卷第236頁）；核甲○○前述所為，
    均屬擴張或減縮上訴聲明，並無不合，故本院應依其變更後
    之新訴為其應受判決事項之聲明，併此敘明。
貳、實體方面
一、甲○○於原審主張：
(一)、丙○○於95年9月17日凌晨，駕駛車牌號碼M6－3319號自小
    客貨車，由台中縣豐原市往東勢鎮方向行駛，嗣於同日凌晨
    1時50分許，行經台中縣東勢鎮東勢大橋東端附近，原應注
    意車前狀況，並隨時採取必要之安全措施，且依當時天候晴
    、夜間有照明、路面乾燥、無缺陷及障礙物、視距良好等狀
    況，又無不能注意之情事，竟因擬變換至左側車道，乃專注
    觀看左側後視鏡，而疏未與前車保持可隨時煞停之安全距離
    ，亦未注意由甲○○騎乘之車牌號碼M2X－567號機車正行駛
    於同向右前方，致丙○○所駕駛之自小客貨車右前方，不慎
    碰撞甲○○所騎乘機車左後方，甲○○因而人、車倒地，致
    受有骨盆腔骨折、腹部鈍挫傷、呼吸衰竭、缺氧性腦病變等
    傷害，先後在童綜合醫院、中國醫藥大學附設醫院及全家醫
    院接受包括氣切插管雙側胸管引流術、腦室內腹膜腔引流管
    、腦室外引流管放置術等治療後，目前仍意識不清，呈植物
    人狀態，而屬難以回復至正常狀態之重傷害，終日均需專人
    照料。又丙○○駕駛若茵公司之車輛，運送貨物，因過失肇
    事致甲○○受傷，依民法第184條第1項前段、第191條之2、
    第193條第1項、第195條第1項、第188條第1項等規定，自得
    請求丙○○與若茵公司負連帶損害賠償責任。茲就請求之內
    容及金額分述如下：(一)醫療費用：甲○○目前已支出醫療費
    用計64,408元（醫療費用34,408元、針灸費用30,000元）。
    (二)增加生活上需要之費用：(1)甲○○因本件車禍受傷成為植
    物人，為照顧甲○○，需將原本之房間改設專供甲○○居住
    之病房，須添購病房吊扇、窗簾、氣墊床、輪椅、抽痰機、
    陪客床、洗髮椅等設備及日後甲○○需使用之尿片、尿褲、
    抽痰管、引流管汰舊換新、病床維修費、及抽痰機、氣墊床
    、輪椅之汰舊換新等設備，以及轉診之車資、日後看診之車
    資，合計約需支出1,967,740元。(2)又甲○○因本件車禍尚
    支出醫療用品費用219,729元。(3)又甲○○因本件車禍受傷
    ，經治療後仍呈意識不清之狀態，日常生活無法自理，終日
    均需專人照料。住院期間因院內護士不可能24小時不間斷
    照護，故甲○○95年9月17日至96年6月25日住院期間，自需
    由家人，或聘請看護專人輪流照護之必要，該期間支出之看
    護費用552,800元。自96年6月26日出院後，需聘請外籍看
    護，平均每月須支出26,000元（一年為312,000元）。又甲
    ○○係42年5月11日生，事故發生當時年齡為53歲（惟甲○
    ○誤繕為43歲），依94年台灣省簡易生命表，尚有平均餘命
    39.31年，依霍夫曼計算法（第一年不扣除中間利息），甲
    ○○一次請求之看護費金額共計6,887,520元。以上增加生
    活上需要之費用共計9,627,789元。(三)減少勞動能力損失：
    甲○○因本件車禍受傷成為植物人，喪失100%之勞動能力。
    而甲○○於事故發生前，身體健康，並在國立東勢高級工業
    職業學校及亞洲光學股份有限公司有固定工作，平均每月分
    別支薪30,050元及26,500元，則從事故發生算至甲○○60歲
    退休，總計甲○○因本件事故成為植物人無法繼續工作，損
    失之薪資、獎金、退休金共計5,040,365元。(4)精神慰撫金
    ：甲○○因本件車禍受傷成為植物人狀態，日常生活需他人
    協助，其精神及肉體上自受有極大痛苦，又參諸甲○○於事
    發前，任職國立東勢高級工業職業學校及亞洲光學股份有限
    公司，有固定工作，平均每月可領取近6萬元之薪資，自給
    自足，並有退休金保障退休後生活，詎遭此劇變，人生毀於
    一旦，且更拖累家人。反觀丙○○，經營民宿，名下財產數
    筆，但肇事後，對於自己之過失，毫無悔意，且依照台灣省
    台中縣區車輛行車事故鑑定委員會分析意見，丙○○應負全
    部過失責任等情，爰請求丙○○賠償精神慰撫金500萬元。
    以上請求，金額總計為19,732,562元。為此，爰依侵權行為
    之法律關係，提起本訴，並聲明求為判命丙○○、若茵公司
    應連帶給付19,732,562元及自刑事附帶民事訴訟起訴狀繕本
    送達翌日起至清償日止，按年息百分之5計付利息之判決。
    並陳明願供擔保以宣告假執行。
(二)、於本院補充陳述：
  1.查台灣省台中縣區車輛行車事故發生鑑定委員之鑑定意見，
    表示本件車禍甲○○駕駛重機車應是在外側快車道正常直線
    行駛時被同方向同車道後方來車自後重撞，屬無法防範，無
    肇事因素；丙○○有違反道路交通安全規則第94條第1、3項
    等規定，為肇事原因。上開鑑定意見嗣經台灣省車輛行車事
    故覆議鑑定委員會研議後結論「照原鑑定分析意見」。而丙
    ○○於原法院96年度交易字第192號過失傷害刑案，對上開
    兩鑑定報告表示沒有意見。另依國立交通大學行車事故鑑定
    意見書，其鑑定意見綜合研析：「丙○○夜間駕駛小客貨車
    ，未注意車前狀況，追撞同向前方機車，為肇事原因。甲○
    ○駕駛重型機車，應無肇事因素。」準此，本件車禍，應由
    丙○○負全部過失責任。
  2.再者，關於甲○○依法可請求之金額，除原審已判決5,005,
    575元部分外，主張丙○○應再給付8,211,737元：
  (1)醫療費用部份：自95年9月17日起至97年4月30日止，其醫療
    費用兩造合意以34,181元計算（依原審認定）。
  (2)增加生活需要部分：
  醫療用品費：自95年9月17日起至97年4月30日止，其醫療用
    品費用兩造合意以144,199元計算（依原審認定）。
  日後每月增加生活費用：參照財團法人創世社會福利基金會
    植物人安養每月費用表（見原審卷315頁），顯見原審認每
    月增加生活費用為25,548元（每年則為306,576元），屬合
    理有據。且被上訴人於原審業自認「關於創世基金會的回函
    ，因為他們是總會，根據他們經驗提出的數據，應是合理的
    。」（見原審卷326頁）；復於本院99年3月22準備程序期日
    表示，對於原審依據創世基金會以每月25,548元計算沒有意
    見。另參以創世基金會之病患統一照顧、耗材統一購買，其
    人事、材料成本均可壓低；而甲○○是在家安養之單一植物
    人，每月安養之實質花費必較創世基金會為高乙情，則本件
    甲○○所請並無過多。又上訴人應以5.87年計算餘命較為精
    確，故此部分可請求之金額應為1,543,181元【計算式：306
    5754.00000000＋30657687/100（5.0000000000.000
    00000）=0000000元】。
  自95年9月17日起至96年6月25日止住院期間之看護費：此部
    分原審認定565,200元應屬允當，蓋甲○○於本件車禍受傷
    後，已達無法自理日常生活，須由他人全天候長期照料之程
    度；而於住院共計282天中，除聘請看護22.5天、支付費用
    共計46,200元外，其他時間259.5天則由甲○○家屬看護，
    而親屬看護所付出之勞力，並非不能評價為金錢，且此種親
    屬基於身分關係之恩惠，不能加惠於加害人。是審酌現今社
    會之經濟狀態，以台籍看護之薪資標準每日約2,000元計算
    看護費用，應屬適宜；且照顧植物人與一般病人最大的不同
    在於，一天24小時隨時都要注意植物人之顫慄、抽痰、2小
    時拍1次背、翻1次身、3小時灌食1次等等，沒有白天、晚上
    之分別，由家人一天24小時照顧植物人工資以2,000元計算
    ，1小時才83.3元還不到1小時100元，並無過高，故家屬看
    護259.5天之費用計519,000元。以上，甲○○可請求之住院
    期間看護費共計565,200元，確屬於法有據。
  自96年6月26日起日後之外籍勞工看護費用：雖甲○○自96
    年6月26日起事實上每月支付外籍看護費用為20,754元，惟
    為求減少爭執，仍以原審所認每月20,738元（一年為248856
    元）為計算基準。準此，甲○○於95年9月17日發生車禍，
    依創世基金會歷年往生個案簡要分析表所載，其平均存活餘
    命為5.87年，就此原判決僅以餘命5年計算尚非精確，故此
    部分甲○○可請求之金額應為1,252,642元【計算式：24885
    64.00000000＋24885687/100（5.0000000000.00000
    000）=0000000元】。
  勞動能力喪失：按勞動基準法第54條規定修正後，將勞工強
    制退休年齡由現行之60歲修正為65歲；而65歲退休乙節亦由
    丙○○於原審及本院多次援用，且丙○○之訴訟代理人陳淑
    卿律師於本院98年12月24日準備程序期日，就甲○○勞動能
    力減損計算至65歲，亦表示無意見。又甲○○於本件事故發
    生前分別於東勢高工及亞洲光學公司有固定工作，且於東勢
    高工投保薪資94年9月1日起為30300元，於亞洲光學公司投
    保薪資95年9月1日起為27600元，就此丙○○之訴訟代理人
    陳淑卿律師於本院99年3月29日準備程序期日亦無意見，則
    甲○○之每年所得至少在694,800元以上【計算式：（30,30
    0＋27,600）12=694,800元】，至年終獎金及考績獎金之
    損失則均不計入，對丙○○已甚優惠。再甲○○為42年5月
    11日生，其於95年9月17日受傷時為53歲，是甲○○自受傷
    時起算至65歲退休止，應以11年8個月（即140個月）計算減
    少勞動能力損害之期間。從而甲○○此部分減少收入應為6,
    257,909元【計算式：694,8008.00000000＋694,8008/1
    2（9.0000000000.00000000）=0000000元】。另退休金
    之損失則予以撤回，但請本院斟酌被害人所受的痛苦程度給
    予較高的精神慰撫金。
  (3)慰撫金部分：甲○○因車禍昏迷指數約五分左右，須長年纏
    綿病榻，且有氣切，必須要抽痰，也有以鼻胃管餵食，以植
    物人專用的牛奶餵食，沒有造口，有包尿布，沒有導尿管，
    但是腦部有引流管，且無法自行排便。而甲○○頭腦是清醒
    的，且很怕痛，每每顫慄、打針、插管、抽痰時都會痛得哇
    哇叫、家人跟其談話或是自己想到自己遭遇時也都會流眼淚
    ，還必須一輩子忍受心靈及刀、針之痛。且其原應有39.31
    年平均餘命，亦可能減至5.87，平白減少33年餘之健康生活
    ，可能只剩下5.87年的衰病殘軀，造成精神上之痛苦實屬鉅
    大。又甲○○受傷時年僅53歲，且年收入百萬元以上（參見
    原審235～240頁），社經地位良好；而丙○○係若茵有限公
    司實際經營者，其名下又有房屋四座（公告現值共一百二十
    九萬五千一百元）、土地三十筆（公告現值共二千九百三十
    萬五千五百三十五元）、轎車兩輛，其社經地位極為優異、
    饒有資力。且丙○○犯後態度惡劣，還特地帶他姐姐辱罵監
    護人乙○○，造成二次心理傷害，並對受害者不聞不問。再
    健康無價，人生53歲即被撞成植物人，而女性平均壽命82歲
    ，今日卻以1年263,158元（即5,000,000元/19）計算人生價
    值，至為悲哀，美好人生，全毀在丙○○之手。況甲○○之
    醫療費用、醫療用品費用，因許多開支屬於中醫或民俗療法
    、或各項雜支，其數額實高於請求之金額；且甲○○減少之
    各項薪資、退休金、勞保老人年金等，數額亦遠高於請求之
    金額，然礙於證據零碎、或蒐集不易。故甲○○主張精神慰
    撫金為500萬元，應無過高。
  (4)綜上，甲○○原可請求之金額共計14,797,312元，扣除強制
    險保險金150萬元及丙○○已付8萬元後，尚可請求13,217,3
    12元。故除原審判決5,005,575元外，丙○○應再給付8,211
    ,737元。
二、丙○○方面
(一)、丙○○於原審則以：
  1.本件事故發生當時，丙○○係自行駕車外出處理私務，僅以
    公司車輛作為交通往來工具，且車身外觀並未標示若茵有限
    公司名稱，實非屬執行職務行為，丙○○與若茵公司自不負
    連帶損害賠償責任。再本件車禍發生之東勢大橋為四線道，
    無設置機車道，丙○○係行駛外側車道，而同向之甲○○機
    車則行駛在白實線以外之道路上，因前方有警車停放在白實
    線上設置圓錐筒，乃變換車道；且就甲○○機車受損情形，
    亦可證明甲○○並非直行中遭丙○○從後追撞，否則，甲○
    ○之機車後方損壞情形應更為嚴重，豈會僅車尾扶手處左後
    方有擦撞痕跡及左後燈損壞？是就本事故之發生，甲○○騎
    乘機車任意變換車道，顯與有過失。台灣省台中縣區車輛行
    車事故鑑定委員會及台灣省車輛行車事故覆議鑑定委員會之
    鑑定意見認甲○○無肇事因素云云，應屬有誤。
  2.再者，就甲○○請求賠償之金額部分，(1)關於醫療費用部分
    ，其中診斷證明書費用固應納為損害之一部份，惟損害及其
    範圍一經證明，即屬確定，無一再重複申請達58筆之多，是
    除95年9月17日最早提出申請之診斷書費170元外，其餘應予
    扣除。另就甲○○針灸費用3萬元之主張，是否屬必要費用
    ？甲○○應舉證。(2)關於增加生活上需要之費用部分，甲○
    ○主張因將原本之房間改設專供甲○○居住之病房，支出吊
    扇、窗簾、氣墊床、輪椅、抽痰機、陪客床、洗髮椅等設備
    ，及如設備汰舊換新、病床維修等未發生之費用，是否均屬
    必要？請甲○○舉證。又甲○○主張向醫療器材行、中藥行
    購買藥品部分，並無醫師處方箋可稽，應非必要支出。又甲
    ○○既長期住院治療，自無再主張請中醫前往診治療之必要
    。又果汁、牛奶等為一般家庭支出，除有與本件完全無關之
    日常消費之支出外，更有部分為本件車禍發生前之消費，依
    法自不得請求。又做牙齒費用60,000元及殘障檢驗費152,50
    0元兩項，甲○○亦應舉證其必要性。又機車修理費23,920
    元附帶民訴不得請求。又看護費用部分，其中95年9月17日
    至96年6月25日甲○○住院期間，均由護士照料，無另行聘
    僱看護之必要。況甲○○提出之廣昇人力資源管理顧問公司
    請款單，其上記載雇主為「朱佳蓉」，與甲○○有何關係？
    且請款日期僅至96年10月12日，其餘則無，無法證明甲○○
    已支出看護費用585,700元。而聘用外籍看護部分，依請款
    單所示，每月薪資應為17,952元，非甲○○所主張之26,000
    元。另查依財團法人創世社會福利基金會函文所載，女性植
    物人之平均存活餘命為5.76年，是甲○○嗣主張日後外勞看
    護費、尿褲、尿片、抽痰管、牛奶、鼻管氣切管、紗布等各
    項未發生費用部分應以15年計算，顯無理由。(3)關於勞動能
    力損失部分，甲○○主張之各項獎金損失（含不休假加班費
    、年終獎金、考績獎金），非屬工資之一部份，而係雇主給
    予之恩惠，自不能認係其之損失。縱認不休假加班費屬工資
    之一部分，況據「行政院與所屬中央及地方各機關公務人員
    休假改進措施」規定，請領不休假加班費須確因機關公務需
    要未能休假者始得請領，然甲○○就此並未加證明。又考績
    獎金係年終考績甲等者，始得領取，且年終考績甲等者又有
    一定比例限制，甲○○迄未證明，遽以甲等考績計算考績獎
    金，亦有未洽。再依甲○○提出之93、94、95年綜合所得稅
    各類所得資料清單，所得代號「92」其他所得3,477元、3,3
    04元，係甲○○參加職工福利委員會，福委會給付其他所得
    （包括現金、禮券或等值禮品），並非甲○○勞力對價，應
    予扣除；所得代號「54」70,050元、90,736元、108,891元
    ，屬股利所得，並非甲○○勞力對價，應予扣除；所得代號
    「91」10萬元係競賽所得，並非甲○○勞力對價，亦應予扣
    除。而甲○○提出之95年綜合所得稅各類所得資料清單，其
    在東勢高工年度所得共460,350元，扣除各項獎金，每月平
    均所得26,928元。又甲○○主張於60歲退休，縱有薪資、退
    休金損失，其一次請求之金額依法應扣除中間利息。(4)關於
    精神慰撫金部分，丙○○於事故發生後，數度至醫院關心，
    亦先支付8萬元予甲○○之法定代理人，絕非不聞不問，且
    丙○○亦有意與甲○○和解，然雙方金額差距過大，致無法
    和解。是甲○○請求精神慰撫金500萬元，顯屬過高。又上
    開8萬元應予扣除等語，資為抗辯，並聲明求為：駁回甲○
    ○於原審之請求。並陳明如受不利判決，願供擔保以宣告免
    予假執行。
(二)、於本院補充抗辯：
  1.查本件事故發生時，丙○○車第一停放點，應在外側車道上
    或略偏離外側車道不遠處，惟當時據報前來處理之台中縣警
    察局交通隊東勢小隊繪製之交通事故現場圖，卻忽略丙○○
    車已移動之事實，而依移動後位置標示，該交通事故現場圖
    自與事實不符。詎台灣省台中縣區車輛行車事故鑑定委員會
    、台灣省車輛行車事故覆議鑑定委員會及國立交通大學不察
    ，就本件行車事故為鑑定時，非但未審酌事故當時慢車道上
    停放警車乙部、警方值勤人員尚未撤離，而介於慢車道與外
    側車道間白實線上仍擺設警用圓錐筒之事實；更未審酌丙○
    ○車事發時，車右前輪已破胎情況下，可行駛之合理距離等
    事實，率引據上開與事實不符之交通事故現場圖為論斷。再
    查，甲○○係因警車停放於其行駛慢車道上前方不遠處，而
    變換車道至外側車道，且於尚未直行之瞬間，遭丙○○從後
    擦撞車尾扶手處左後方，並未直接撞擊甲○○人身，惟國立
    交通大學行車事故鑑定，遽推斷「小範圍撞擊機車與騎士」
    云云，亦與事實不符。從而各該鑑定意見，自均不足採信！
  2.又查，甲○○係為閃避慢車道上前方，停放之警車、執勤警
    方人員及設置介於慢車道與外側道間白實線上圓錐筒，而未
    注意原即行駛於外側車道丙○○車輛，驟然偏左變換車道至
    外側車道行駛，致遭丙○○車撞及，此由甲○○機車未有大
    面積受損，僅於機車尾端左後方扶手處有一小塊擦撞痕跡乙
    情可證。足見本件事故之發生，甲○○自難辭與有過失之責
    ，起碼應各負一半的責任。至台灣省台中縣區車輛行車事故
    鑑定委員會、台灣省車輛行車事故覆議鑑定委員會及國立交
    通大學鑑定結果，雖認甲○○無肇事因素，顯然有誤。另丙
    ○○於原法院刑事庭對鑑定報告不是沒有意見，只是對事實
    的陳述不被考量、被扭曲為辯解。
  3.關於甲○○主張之各項請求之補充陳述：
  (1)關於自95.9.17-97.4.30止之醫療費用以34,181元計算、醫
    療用品費用以144,199元計算，不爭執。
  (2)關於日後每月增加生活費用部分，查財團法人創世社會福利
    基金會97年8月19日創社字第970473號函文固載，植物人每
    月安養費用需25,548元，惟該附表所列「衛生紙」、「床單
    」及「抹布」等各項，為吾人日常生活必需品，並非植物人
    始需額外增加支出，且同表「床單」乙項之備註欄，並註明
    「2條替換可用很久」，足見該每月安養費，實有再研議之
    必要。況依甲○○提出已增加日常支出之單據分析顯示，其
    自事故發生後，每月各增加尿褲費用430元、尿片費用576元
    及抽痰管費用262元。準此，縱認丙○○於原審97年9月12日
    言詞辯論期日之陳述為自認，若與事實不符，丙○○仍可爭
    執。是原審認日後每月增加日常生活支出25,548元，即有未
    洽。另丙○○同意以財團法人創世社會福利基金函覆之平均
    餘命5.87年計算日後每月增加生活費用。
  (3)關於95年9月17日起至96年6月25日止住院期間之看護費部分
    ，據甲○○原審提出之證物六顯示，其各於96年1月7日至1
    月22日共16天、3月27日至4月18日共16天半及96年6月11日
    至96年8月10日共2個月聘用看護照護，餘未聘雇看護；且甲
    ○○長期住院治療，既由專責護士照料，實無另聘雇看護之
    必要。則甲○○主張迄至96年6月25日止，合計聘請看護282
    天云云，顯與事實不符。退萬步言，即或甲○○住院期間需
    雇用看護照料，惟參酌前述證物六，甲○○實際雇用看護期
    間至多3個月，餘由甲○○家屬看護；專業及非專業看護之
    薪資，焉能等同視之？原審認被上訴人家屬看護期間，仍應
    比照台籍看護薪資標準，每日約2,000元計算云云，即有未
    洽。是關於甲○○住院期間看護費，丙○○同意有看護費費
    用支出部分，照收據上載的金額計算；沒有收據的部分以外
    勞的薪資計算。
  (4)關於96年2月26日後外籍勞工看護費部分，參酌甲○○於原
    審提出之證物六及於本院99年3月10日提出之證物一所載，
    甲○○支付外籍看護之勞工薪資有：薪資15,840元、加班費
    2,112元，兩者合計每月為17,952元，則甲○○日後每月聘
    雇外籍勞工之看護費用，應同為17,952元。原審認每月應以
    20,738元計算云云，實有未合。再依上開證物所載勞工薪資
    細目可知，該17,952元其中健保費236元、台灣管理費1,500
    元，乃受聘外籍勞工應自行負擔之成本，並非甲○○應負擔
    。又經本院受命法官闡明外勞平均薪資除了薪資及加班費外
    ，還要包括雇主應負擔的健保費802元及就業安定基金每個
    月2,000元（每三個月繳納一次），總數應為20,754元，甲
    ○○主張按照20,738元計算，並未逾越前開金額後，丙○○
    表示由本院依職權認定。另丙○○同意以創世基金會函覆之
    平均餘命5.87年計算。
  (5)關於喪失勞動能力損失部分，甲○○主張之各項獎金損失（
    含休假旅遊補助、不休假加班費、年終獎金、考績獎金），
    應非工資之一部分，而係雇主給予恩惠，而甲○○於本院亦
    陳明不加計年終獎金及考績獎金。再者，依最高法院61年台
    上19 87號判例意旨，減少及殘存勞動能力之價值，不能以
    現有之收入為準，應以其能力在通常情形下可能取得之收入
    為準。甲○○雖主張於事故發生前，分別受雇於東勢高工及
    亞洲光學公司，然一人同時擁有兩份工作、兩份薪資收入，
    就現時吾人等而言，要屬特例；且原審係參酌現時社會經濟
    狀況及甲○○工作性質，而認甲○○每月之工作損失，應以
    行政院主計處公布94年度國民平均年所得每人518,511元計
    算為妥適，是甲○○此部分之上訴，亦嫌無據。又甲○○嗣
    減縮為按照投保薪資即東勢高工每月30,300元、亞洲光學公
    司每月27,600元，每年694,800元計算，則沒意見，但丙○
    ○主張計算至60歲，但如果法律已經延長到65歲則請本院審
    酌。
  (6)關於慰撫金部分，查丙○○於本件事故發生後，確曾攜帶補
    品、營養品數度到醫院探視關心甲○○，並先行支付8萬元
    予甲○○，而強制汽車責任險保險理賠150萬元亦由其領取
    。至甲○○謂丙○○態度惡劣云云，應係出於兩造家屬為解
    決爭議，言語溝通不良所致。丙○○絕無不聞不問或不關心
    甲○○，且願承擔甲○○日後照護之責。又於丙○○父親過
    世後，家中生活重擔即由丙○○母親一肩挑，而於母親開設
    若茵有限公司後，丙○○身為長子，實不忍母親如此辛苦劬
    勞，而專心協助母親經營。是甲○○謂丙○○係若茵有限公
    司實際經營者云云，殊屬誤會。另登記丙○○名下之不動產
    ，係家族之族產，此由各該不動產登記時間係在84年間，而
    當時丙○○甫自軍中退伍，並任何無經濟基礎，且各該不動
    產登記原因為「分割繼承」可證；且不動產筆數應少於甲○
    ○所統計；其中坐落高雄縣六龜鄉○○段等房地之價值，原
    即不高，歷經八八風災肆虐後，土質嚴重流失，其上建物亦
    重創。果若不動產真有這麼高的價值，丙○○早就變賣賠償
    對造了。甲○○指稱丙○○社經地位及為優異、饒有資力云
    云，恐多有曲解、誤認。綜上，甲○○請求慰撫金500萬元
    顯屬過高。
三、原審經審酌兩造所提出之攻擊防禦方法後，以丙○○確有過
    失致甲○○受傷之行為，應負過失侵權行為之損害賠償責任
    ，經扣除甲○○已領取汽車強制責任險之保險理賠金150萬
    元，以及丙○○先已給付甲○○之8萬元部分後，而認甲○
    ○基於侵權行為之法律關係，得向丙○○請求給付金額為5,
    005,575元及自起訴狀繕本送達翌日即96年9月15日起至清償
    日止，按週年利率5％計算之利息。至甲○○另請求若茵公
    司應與丙○○負僱用人之連帶損害賠償責任部分，則以本件
    車禍發生時，丙○○非係在執行職務中，而認甲○○此部分
    之主張為無理由。據此判令如原審判決所示，並就甲○○上
    開勝訴部分，分別為附條件之假執行及免為假執行之宣告。
    兩造對於原判決不利於己之部分，甲○○提起一部上訴，嗣
    於本院擴張上訴聲明（其餘未據上訴部分，即原審駁回甲○
    ○對丙○○6,515,250元本息請求之部分即告確定），丙○
    ○則全部提起上訴，其中甲○○聲明求為：(一)原判決關於駁
    回甲○○在第一審超過5,005,575元及其法定利息部分之訴
    暨命甲○○負擔該部分之訴訟費用之裁判外，均廢棄。(二)前
    項廢棄部分，丙○○應再給付甲○○8,211,737元暨自起訴
    狀繕本送達翌日即96年9月15日起至清償日止，按年息百分
    之5計算之利息。(三)第一、二審訴訟費用均由丙○○負擔。
    (四)願供擔保，請准宣告假執行。並對丙○○之上訴答辯聲明
    ：(一)上訴駁回。(二)訴訟費用由丙○○負擔。丙○○於本院之
    上訴聲明求為：(一)原判決不利於丙○○之部分廢棄。(二)上廢
    棄部分，甲○○在第一審之訴駁回。(三)第一項廢棄部分及第
    二審訴訟費用由甲○○負擔。(四)如受不利判決，請准供擔保
    免假執行。並對甲○○之上訴答辯聲明為：(一)上訴駁回。(二)
    訴訟費用由甲○○負擔。(三)如受不利判決，願供擔保請准免
    為假執行。
四、得心證之理由：
(一)、吳怡卿主張：丙○○於95年9月17日凌晨，駕駛車牌號碼M6
    －3319號自小客貨車，由台中縣豐原市往東勢鎮方向行駛，
    嗣於同日凌晨1時50分許，行經台中縣東勢鎮東勢大橋東端
    附近，原應注意車前狀況，並隨時採取必要之安全措施，且
    依當時天候晴、夜間有照明、路面乾燥、無缺陷及障礙物、
    視距良好等狀況，又無不能注意之情事，竟因擬變換至左側
    車道，僅專注觀看左側後視鏡，而疏未與前車保持可隨時煞
    停之安全距離，亦未注意甲○○騎乘之車牌號碼M2X－567號
    機車正行駛於同向右前方，造成自小客貨右前方撞及甲○○
    所騎乘機車左後方，致甲○○因而人、車倒地，受有骨盆腔
    骨折、腹部鈍挫傷、呼吸衰竭、缺氧性腦病變重傷害，成為
    植物人之事實，業據甲○○提出診斷證明書3紙為證，並有
    道路交通事故現場圖、道路交通事故調查報告表(一)(二)各1紙
    、道路交通事故談話紀錄表及現場照片等附卷可稽。且丙○
    ○因上開過失傷害犯行，亦經原審法院以96年度交易字第19
    2號判處有期徒刑8月，減為有期徒刑4月確定，此復據本院
    調卷查核屬實，且為丙○○所不爭執，此部分事實，自堪信
    為真正。
(二)、丙○○雖抗辯：肇事地點東勢大橋之單向車道有三車道。其
    中兩個快車道是3米，最右邊之車道係4.2米，甲○○機車之
    刮地痕，係在快車道，顯示係機車任意變換車道造成車禍，
    甲○○就本件事故之發生，亦與有過失，兩造應各負一半之
    過失責任云云。惟查，丙○○於案發當晚即95.9.17.淩晨3
    時之道路交通事故談話紀錄已坦言係於變換車道至內車道，
    正看左後視鏡時，右前開角撞擊重機車，且事前沒有看到對
    方；於95.11.20.警局筆錄亦供稱：車禍前，…伊正想靠左
    變換車道準備加油，於注意左邊方後視鏡之同時，伊所駕駛
    之自小客貨車右前方車頭就撞到機車，車禍時伊係行駛在分
    隔島的第二個快車道上，沒有看到對方重機車係駕駛在哪一
    個車道（台中縣警察局東勢分局刑案偵查卷第2-3頁、第12
    頁）；其於本案刑事一案原審審理時亦自承：因為沒有看到
    被害人的車子，所以無法確定被害人是否臨時切入（96年交
    易字第196號卷第97頁）；是丙○○於車禍前既準備向左變
    換車道，而未注意到甲○○之機車，則其又何能判知甲○○
    有無變換車道，其所謂係因甲○○意變換車道才發生車禍一
    節，核屬其個人事後臆測之詞，尚不足採信。
(三)、再查，依當時在現場執行職務之員警即東勢分局派出所所長
    李憲洲及員警宋明光於檢察官偵查時已證實：本件車禍是渠
    等所發現，當晚渠等在東勢大橋上執行路檢勤務，收勤時收
    交通圓錐時聽到後面有撞擊聲，當時一部機車及一名婦女倒
    地衝過來，伊當時有看到一部廂型車從旁邊經過，伊跑去將
    他攔下（95偵字第28628號卷第38頁）；渠等於台灣省台中
    縣車輛行車故鑑定委員會亦列席證稱：當地無機車道，聽到
    碰很大聲，機車摔過來，距離蠻遠的，瞬間小客車由外車道
    週去，當時已收好圓錐，準備要離開，才聽到碰的一聲（同
    前刑卷第86頁）；另丙○○於偵查時亦坦承當時確有警方在
    該處臨檢正要離開（95偵字第28628號卷第7頁），顯見當時
    員警已收好交通錐，衡情甲○○並無變換車道必要。依警繪
    現場圖所示，本件快車道並無禁行機車之標記，且機車倒地
    後刮地痕之起點係呈一直線（長達3.2米），可見甲○○當
    時應係在直線行駛中被追撞，再由甲○○機車受損之狀況，
    係車尾扶手處左後方有擦撞痕跡及左後燈損壞，倘如丙○○
    所稱係甲○○向左變換入外側車道時遭受丙○○駕車撞擊致
    生車禍，則以撞擊力道分析，甲○○機車受損之位置應位於
    左側中間至左前側，而非係位於機車左後方，然甲○○機車
    之左側於肇事後大致完整並無凹損或被撞損之痕跡，此有員
    警拍攝之車損照片可資佐參（見東勢分局卷第25、26頁、原
    審第192號刑卷第42頁），可見甲○○當時縱變換車道，亦
    已完成變換，且已切入外側快車道，而於正常直線行駛中，
    遭丙○○自後方駛來之自小客貨車從後撞及因而發生車禍，
    顯無從事先加以防範。稽之警製現場圖就肇事經過摘要亦載
    明：重機車由石岡往東勢行向行駛於肇事地點遭同向行駛自
    小客車自後追撞，及丙○○本人亦不諱言係伊駕駛之自小客
    貨車右前車頭撞及重機車左後方因而發生車禍，且甲○○之
    重機車係車後燈殼與車尾受損（東勢分局刑案偵查卷第4頁
    、第12頁）；足徵甲○○確係於騎乘機車在外側快車道正常
    直線行駛時遭丙○○從後追撞無訛，丙○○抗辯：本件車禍
    是因甲○○任意變換車禍所發生，其就車禍之發生亦與有過
    失，既無適當之證明，自難採信。至丙○○於95.11.20.之
    警詢筆錄固稱車禍前因天雨視線不清，未注意到甲○○機車
    云云，然其所稱天雨視線不清一節，與道路交通事故調查報
    告表上載，肇事當時天候晴朗不符，自不足採為其有利之認
    定。
(四)、按「汽車在同一車道行駛時，…後車與前車之間應保持隨時
    可以煞停之距離」；又「汽車行駛時，駕駛人應注意車前狀
    況，…並隨時採取必要之安全措施」道路交通安全規則第九
    十四條第一項、第三項分別定有明文，此為一般交通常識，
    自為丙○○駕車前所能注意之事項。查本件車禍之發生，係
    丙○○駕車時未保持安全間隔，即後車與前車間未保持隨時
    可以煞停之距離，亦未注意車前狀況等情，為肇事原因，甲
    ○○騎乘機車是直行中被後車追撞，無法防範，並無肇事因
    素，此業經台灣省台中縣區車輛行車事故鑑定委員會、台灣
    省車輛行車事故覆議委員會鑑定明確，並有96年6月6日中縣
    鑑字第0965501612號函附鑑定意見書、96年8月20日府覆議
    字第0966202558號函附覆議意見書在卷可參，而台灣省台中
    縣區車輛行車事故鑑定委員會就丙○○所辯：甲○○任意變
    換，與有過失一節，亦於分析意見八、敘明：「其抗辯與甲
    ○○機車受損之情形不符，且設若重機車是由慢車道向左變
    換入外側快車道行駛，則亦已變換入外側快側車道正常直線
    行駛中被後方有一段距離駛來之小客貨車以較快車速自後追
    撞」，核其鑑定結果及分析意見，與本院前開認定相符，自
    足採憑。
(五)、又查，本院再囑託國立交通大學鑑定本件車禍原因，經鑑定
    人員審酌本件肇事路況、刮地痕起、終點、血跡、安全帽分
    佈位置及現場照片後，亦認「小客貨車右前方向燈與角燈座
    總成脫離，右前踏板白色護桿移位，右前輪呈扁胎狀，右前
    門遺有多處高度在方向燈之水平刮痕，前擋風玻璃右下角呈
    現蛛網狀裂痕，推斷小客貨車係以右前角小範圍撞擊機車與
    騎士，且騎士頭部曾與小客貨車擋風玻璃接觸而造成蛛網狀
    裂痕，機車後燈總成左側破裂，起車後提把左側明顯擦痕，
    研判機車係左後方遭撞擊，此亦符合機車失控倒地刮痕，從
    機車刮地痕起點上游連續遺有輪胎滑痕，推斷機車遭受比本
    車速高很多之撞擊始得造成，與一般同向行駛間之擦觸型態
    有異。刮地痕起點位於外車道外側並延伸至右側慢車道，得
    以推斷兩車觸擊位置應在外車道」據以綜合研析認：「丙○
    ○夜間駕駛小客貨車，未注意車前狀況，追撞同向前方機車
    ，為肇事原因。甲○○駕駛重型機車無肇事原因」（本院卷
    第90-91頁）；可見本件車禍之發生，應係可歸責於丙○○
    之過失所造成，尚難認甲○○有何過失，丙○○上開所辯，
    並不足採。
五、按因故意或過失，不法侵害他人之權利者，負損害賠償責任
    ；不法侵害他人之身體或健康者，對於被害人因此喪失或減
    少勞動能力，或增加生活上之需要時，應負損害賠償責任；
    不法侵害他人之身體、健康者，被害人雖非財產上之損害，
    亦得請求賠償相當之金額，為民法第184條第1項前段、第
    193條第1項、第195條第1項前段所明定。本件丙○○駕車本
    應注意道路交通安全，且依當時狀況，並非不能注意，竟疏
    於注意，以致肇事，致甲○○受有傷害，丙○○行為顯有過
    失，且丙○○過失行為與甲○○所受傷害間具有相當因果關
    係甚明。從而，甲○○依侵權行為之法律關係，請求丙○○
    負損害賠償責任，即屬有據。茲就甲○○請求各項及金額，
    審究如下：
  (1)醫療費用部分：查甲○○自95年9月17日事故發生日起所支
    出之醫療費用，業據其提出東勢鎮農會附設醫院、童綜合醫
    院、中國醫藥大學附設醫院、全家醫院、行政院衛生署台中
    醫院、行政院衛生署豐原醫院、澄清綜合醫院及台中榮民總
    醫院之醫療費用收據（均已扣除證明書部份費用）共計51,7
    15元。惟其中精神鑑定費用6,100元，甲○○於本院已同意
    不請求，另甲○○提出之東勢鎮農會附設農民醫院收據（參
    第1頁.2,200元），實際支出應為2,200元，甲○○誤算為2,
    310元，多算110元，應予扣除；全家醫院2張收據重複申請
    （參第11頁.8,500元，第12頁.2,824元），該2張收據金額
    計11,324元為預收費用，已於先前申請，亦應予扣除，總計
    甲○○所支出之醫藥費用為34,181元（即51,715－61,0000
    00000,324＝34,181），甲○○於本院已同意依此金額請求
    醫藥費用，丙○○就此部分醫藥費用之支出及必要性亦均無
    爭執（本院卷第188頁反面），甲○○此部分之請求自屬有
    理由，應予准許。
  (2)增加生活需要部分：
  醫療用品部分：按甲○○已因本件車禍而成為植物人，日常
    活完全無法自理，自需增添特製輪椅、氣墊床、便器椅、腦
    脊髓液引流組等設備及購買其他醫療消耗品以資照顧，自屬
    必要，本院審酌甲○○所受傷害之程度，其主張自95年5月
    17.～96.9.11.之醫療用品支出，包括添特製輪椅、氣墊床
    、便器椅、腦脊髓液引流組等設備、護理巾、食鹽水、酒精
    棉片、抽痰管、止血鉗等醫藥用品費用，合計以144,199元
    計算（見本院卷第172頁、第238頁），已據其提出各醫療用
    品及特製輪椅、氣墊床等收據為憑，丙○○就其此部分所支
    出之費用依144,199元計算亦不爭執（本院卷第188頁正、反
    面），甲○○於此部分請求，即屬正當，應予准許。
  日後每月增加生活費用部分：查甲○○因本件車禍受傷後，
    日常生活無法自理，甲○○請求日後每日所需用增加之生活
    費用，自屬有據。經原審函詢財團法人創世社會福利基金會
    關於植物人安養之相關事項，該會函覆本院有關植物人照顧
    耗材及費用，每月安養費用約為25,548元（每年為306,576
    元），丙○○訴訟代理人於原審亦自認；關於創世基金會的
    回函，因為他們是總會，根據他們經驗提出的數據，應係合
    理的（原審卷第一宗第326頁），參以甲○○係42.5.11.出
    生，於車禍時為53歲又4個月6日，依創世基金會歷年往生個
    案簡要分析表所載，其致殘時年齡為51-60歲者，其平均存
    活之餘命為5.87年（原審卷第一宗第314頁），兩造於本院
    99.3.22.準備期間就原審依據創世基金會以每月25,548元計
    算每月所增加之生活費用亦均無爭執，雙方復同意甲○○此
    部分，即96.9.12.以後每月所增加之生活費用，依創世基金
    會前開分析表所載之平均餘命5.87年作為計算（以上，參見
    本院卷第189頁反面）；依此以計，甲○○此部分得請求之
    金額，按霍夫曼計算式（第一年不扣除中間利息）扣除中間
    利息後，其一次請求得給付之金額為1,543,181元【計算式
    ：306,5764.00000000＋306,576（第六年霍夫曼係數5.
    00000000－第五年霍夫曼係數）4.00000000）87/100＝1,
    543,181.3元，本案霍夫曼係數均引自曾隆興著交通事故賠
    償之理論與實務，小數點以下，均四捨五入，下同】，甲○
    ○此部分請求，自無不合，應予准許。
  看護費用部分：查甲○○自95年9月17日送醫急救至96年6月
    25日之住院期間，丙○○雖抗辯己有醫院護士照料，並無請
    專人看護之必要。惟查甲○○於本件車禍受傷，經醫院診斷
    為缺氧性腦病變之重傷害，目前仍氣切、鼻胃管餵食，無法
    自理日常生活，已達須他人全天候長期照料之程度，此有甲
    ○○法定代理人所提照片足參，而醫院之護士須對所屬科室
    之病患負責照料及按時巡房、換藥、量體溫及送藥之服務，
    並須個別病患之需要給予緊急之看護，自無法專就甲○○一
    人提供為全天候之照料，故有聘請看護或由專人照顧之必要
    ，丙○○此部分所辯尚不足採。查甲○○之住院期間，自95
    .9.17.送醫急救至96.6.25.共計282天（甲○○誤算為272天
    ），期間於96.1.17.～96.1.22及96.3.27.～96.4.14.共22.
    5天聘請特別看護而支出46,200元，此有其提出之看護費用
    收據為證（參原審卷一第291頁、原證六），依其每日看護
    之費用為2000元或2200元，衡諸現今社會經濟狀態及看護行
    情，應屬相當，其此部分之請求自屬有理由。至於甲○○其
    餘之住院期間（計259.5天），雖是由其家人在旁照顧而未
    僱用職業看護，但由其家人看護時，雖無現實看護費用之支
    付，但仍應認為甲○○受有相當於看護費之損害，得向丙○
    ○請求賠償。蓋因親屬受傷，而由親屬代為照顧被害人之起
    居，固係出於親情，但親屬看護所付出之勞力，並非不能評
    價為金錢，只因兩者身分關係密切而免除支付義務，此種親
    屬基於身分關係之恩惠，自不能加惠於加害人。又按，甲○
    ○於車禍後，既因病情尚未趨穩，而有住院之必要，其於住
    院期間復須接受各項醫療行為，此未必係不諳國語之外籍看
    護所能勝任，且甲○○於車禍後已呈植物人狀態、完全無法
    自理生活，生活起居均須依賴他人輔助為之，並須專人為其
    拍背、翻身、按摩，方能防免其肌肉及四肢進一步之退化與
    痿縮，此外更因甲○○已氣切，須隨時注意為其抽痰、以避
    免發生哽塞、窒息之風險，又因其無法進食，而須鼻胃管定
    時為其灌食，在看護上自有相當之困難度及技術性，本院審
    酌現今社會之經濟狀態及甲○○當時之傷勢甚為嚴重，認其
    在住院期間縱由家屬看護，以其看護之技術及內容評價其金
    額，仍應比照台籍職業看護之薪資標準即每日2,000元計算
    看護費用為適當（最高法院92年台上字第1626號、93年台上
    字第472號判決意旨參照），甲○○因此主張其於住院期間
    由家屬看護之259.5天之看護費用計519,000元，亦屬有據，
    丙○○抗辯除有收據者外，其於住院期間之看護費應依外籍
    看護費用計算，尚難逕採。以上合計甲○○可請求之住院期
    間看護費，共565,200元（46,200＋519,000＝565,200）。
  96.6.26日以後之外籍勞工看護費用：按甲○○於出院後，
    其病情固已趨穩，但因無法自理生活，故仍有請專人照料其
    日常生活之必要。雖甲○○起訴時一度主張：應依94年台灣
    省簡易生命表計算其平均餘命，嗣後則改依台灣女性平均壽
    命79歲計算其平均餘命，而為一次請求。其後於本院則縮減
    以創世社會福利基金會函覆之5.87年為準（本院卷第189頁
    反面），衡以植物人由於免疫能力低弱，抵抗力較差，容易
    遭受感染，引生併發症，故穩定狀況比一般低，生命自然比
    一般人容易處於危險狀態，植物人之存活，依病人之年齡、
    植物人狀態、時間及引起原因不同而各有差異，如急性腦傷
    若呈植物人狀態，其經治療，3年後死亡率82%，5年後之死
    亡率達95%，此有丙○○訴訟代理人提出之書狀為參（原審
    卷第一宗第208頁），再由甲○○係42年5月11日生，於車禍
    發生當時已53歲又4個月6日，其因氣切插管，須靠鼻胃管餵
    食復無法自理生活及起臥、行動，並有骨盆腔骨折、腹部鈍
    挫傷、呼吸衰竭、缺氧性腦病變等病症，衡以植物人與正常
    人之差異，及考量甲○○本身病症、年齡等情狀，認甲○○
    餘命應與台灣正常女性不同，自難以台灣女性平均壽命為認
    定基準，甲○○嗣於本院改稱：就出院後之看護費用，請求
    按創世社會福利基金會就該會植物人所作之往生個案簡易分
    析表所示之5.87年作為計算基準，兩造當事人就甲○○出院
    即96.6.26.以後看護費之請求，於本院亦已達成協議以5.87
    年計（本院卷第189頁反面）；則其此部分請求以5.87年計
    算此部分看護費之損失，自屬有據，應予准許。再按，甲○
    ○雖於原審主張：伊聘請外籍看護1名，每月看護費用為26,
    000元，惟據甲○○提出之請款單，其外籍看護費用每月平
    均應為20,754元（即基本薪資15840元＋加班費2,112元、雇
    主應負擔健保費802元＋就業安定基金費每月2,000元，合計
    共20,754元，見原審卷第一宗第293頁請款單所示），甲○
    ○於本院亦已將此部分之請求，改以按每月20,738元計算（
    1年看護費為248,856元）計算，自屬有據（本院卷第239頁
    ），其於原審請求外勞看護費用，應以每月26,000元計算一
    節，即無可採。依此，按霍夫曼計算式（第一年不扣除中間
    利息）後，甲○○所得請求未來看護費用計為1,252,642元
    【計算式：2488564.00000000＋24885687/100（5.00
    00000000.00000000）＝1,252,642】，甲○○在此金額內
    之請求，核屬正當應予准許。
  (3)勞動能力喪失部分：
    查甲○○確因本件車禍，無法自理生活，屬極重度殘障，有
    甲○○提出之診斷書及中華民國身心障礙手冊可憑，足認其
    已完全喪失勞動能力，丙○○就此亦不爭執，是甲○○請求
    因車禍所造成之勞動能力損失，自屬有理由。再按，依97.4
    .25.修正，同年5月14日公布之勞動基準法第54條規定，已
    將勞工之法定退休年齡由原來之60歲，修正延長至65歲，是
    甲○○請求計至65歲為止之勞動能力損失，亦屬正當。又查
    ，甲○○自68年起即任職於東勢高工，於77年7月11日起亦
    同時在亞洲光學公司擔任工友迄今，均無中斷，且其於東勢
    高工之投保薪資94.9.1.起為30,300元，在亞洲光學公司之
    投資薪資自95.9.1.起則為27,600元，此亦有甲○○提出之
    勞工保險被保險人投保資料表（明細）為憑，可見依甲○○
    之能力，在通常之情形下，應可取得相當於車禍前在東勢高
    工及亞洲光學公司任職之收入，故甲○○請求按該二家公司
    投保之薪資總合即每月57,900元計算，一年之勞動能力之損
    失為694,800元，自應正當。復按，甲○○為42年5月11日生
    ，其受傷時為53歲又4個月，計至65歲，尚有11年又7個月又
    24日，核計共11年又7.8個月，換算年數為11.65年（7.8/12
    ＝0.65）之勞動能力期間可資請求，依此以計，甲○○一次
    得請求之勞動能力損失，依霍夫曼計算式（第一年不扣除中
    間利息）後，甲○○一次可請求丙○○賠償之減少勞動能力
    之損失即為6,250,671元【計算式：694,8008.00000000＋
    694,80065/100（9.0000000000.00000000）＝6,250,6
    71.4】，其逾此範圍外之請求則為無據。
  (4)精神慰撫金部分：甲○○因本件車禍受有缺氧性腦部病變等
    之傷害，目前意識不清、四肢癱瘓呈現植物人狀態。日常生
    活均需仰賴他人，其精神及肉体上自受有極大痛苦，請求丙
    ○○賠償慰藉金，洵屬有據。按慰藉金之賠償須以人格權遭
    遇侵害，使精神上受有痛苦為必要，其核給之標準固與財產
    上損害之計算不同，然非不可斟酌雙方身分資力與加害程度
    ，及其他各種情形核定相當之數額，有最高法院51年台上字
    第22 3號判例可資參照。本院審酌兩造之經濟狀況，丙○○
    係經營民營業者，名下有台中縣和平鄉及高雄縣六龜鄉、仁
    武鄉等土地、並有汽車兩輛，甲○○則名下無不動產，但有
    統懋半導體股份有限公司、科風、宏碁、崇越等科技公司之
    股份（見原審卷二第9-17頁）及甲○○因本件事故受有缺氧
    性腦部病變之傷害，經就醫治療後，目前仍呈無法自理生活
    而需他人看護，且其目前仍有痛感，非全無知，已據其提出
    照片為憑，其精神上所受之折磨及痛苦，自非常人所能忍受
    ，另丙○○非無和解之意願，但因其提出之賠償金額600萬
    元與甲○○希望之1300萬元和解金額差距過大，致無法和解
    ，及本件車禍發生之經過及甲○○受害程度嚴重，認甲○○
    請求精神慰撫金500萬元尚屬過高，應核減為150萬元，始為
    允當，超過部分，則屬過高，應予駁回。
  (5)據上，甲○○因本件車禍得請求之醫療費用34,181元、醫療
    用品費用144,199元、日後每月增加之生活上費用1,543,181
    元、看護費損失1,817,842元（565,200＋1,252,642＝1,817
    ,842）、減少勞動能力所受之損害為6,250,671元及精神慰
    撫金150萬元，以上合計11,290,074元。
  (6)末按強制汽車責任保險法第32條規定，保險人依本法規定所
    為之保險給付，視為被保險人損害賠償金額之一部分;被保
    險人受賠償請求時，得扣除之。本件甲○○已領取汽車強制
    責任險之保險理賠金150萬元，為兩造所不爭執，故此部分
    應予扣除。又丙○○主張已先給付甲○○8萬元，復為甲○
    ○所不爭執，亦應予扣除。從而，丙○○應賠償甲○○之金
    額，共計9,710,074元。
六、綜上所述，甲○○基於侵權行為之法律關係，請求丙○○給
    付9,710,074元及自起訴狀繕本送達翌日即96年9月15日起至
    清償日止，按週年利率5％計算之利息，為有理由，應予准
    許，其逾上開金額之請求為無理由，應予駁回，原審就其中
    5,005,575元及其法定利息部分為甲○○勝訴之判決，並依
    兩造之聲請各酌定相當擔保金額後，分別為准、免假執之宣
    告，自無不合，丙○○上訴意旨指摘原審此部分之判決為不
    當，求予廢棄改判，核為無理由，其上訴應予駁回。原審就
    甲○○前開請求應准許而遭駁回之之部分，即超過5,005,57
    5元之部分，為甲○○敗訴之判決，並駁回其假執行之聲請
    ，尚有未洽，甲○○上訴意旨求予將此部分不利之判決廢棄
    改判，為有理由，爰由本院予以廢棄改判如主文第二項所示
    ，並就主文第二項所命之給付各酌定相當擔保金額，為「准
    」、「免」假執行之宣告。至甲○○超出上開部分之上訴則
    屬無據，應予駁回，又甲○○此部分之訴並非有據，原審駁
    回其假執行之聲請，並無不合，甲○○上訴意旨對該部分假
    執行之裁判請求廢棄改判，亦非有據，應併予駁回其上訴。
七、本件事證已臻明確，兩造其餘主張及攻擊、防禦方法，均於
    判決結果無礙，爰不一一論列，併此明。
八、據上論結，本件甲○○之上訴，為一部有理由，一部無理由
    ，丙○○之上訴為無理由，依民事訴訟法第449條第1項、第
    450條、第390條第2項、第392條、第78條、第79條，判決如
    主文。
中    華    民    國    99    年    4     月    27    日
                民事第二庭    審判長法  官  邱森樟
                                    法  官  翁芳靜
                                    法  官  謝說容
以上正本係照原本作成。
兩造均得上訴。
如對本判決上訴，須於收受判決送達後20日內向本院提出上訴書
狀，其未表明上訴理由者，應於提出上訴後20日內向本院提出上
訴理由書（須按他造人數附具繕本）。
上訴時應提出委任律師為訴訟代理人之委任狀。具有民事訴訟法
第466條之1第1項但書或第2項之情形為訴訟代理人者，另應附具
律師及格證書及釋明委任人與受任人有該條項所定關係之釋明文
書影本。
                                  書記官  胡美娟
中    華    民    國    99    年    4     月    28    日
                                                      Ｓ

司法院資訊處製作；財團法人民間司法改革基金會備份。
